【裁判字號】    91,重訴,191
【裁判日期】    920813
【裁判案由】    分割共有物
【裁判全文】
臺灣屏東地方法院民事判決  九十一年度重訴字第一九一號
    原      告  乙○○
    訴訟代理人  許清連律師
                林鴻駿律師
                鄭淑貞律師
    被      告  甲○○
右當事人間分割共有物事件，本院判決如左：
    主      文
兩造共有坐落屏東縣里港鄉○○段四三二地號土地應予分割，分割方法為：如附圖一
所示Ａ部分（面積四九五六平方公尺）及Ｃ部分（面積二五○○平方公尺）分歸由被
告甲○○所有，Ｂ部分（面積七四五六平方公尺）分歸由原告乙○○所有。
訴訟費用由原告負擔二分之一，其餘由被告負擔。
    事實及理由
一、原告起訴主張：坐落屏東縣里港鄉○○段四三二地號土地（面積一四九一二平方
    公尺，地目田，以下簡稱系爭土地）為兩造所共有，應有部分各為二分之一。兩
    造就系爭土地並無不得分割之特約，且無法達成分割之協議，為此爰依民法第八
    百二十三條之規定，求為兩造土地應依附圖二所示之分割方案而為分割之判決。
二、被告則同意分割，並求為判決如主文第一項所示。
三、查系爭土地為兩造所共有，兩造無不為分割之特約，且就土地之分割方法無法達
    成協議，此為兩造所不爭。而系爭土地地目為田，為農牧用地，屬農業發展條例
    第三條第十一款所稱之耕地，又原告於八十八年十二月二十九日因拍賣而取得系
    爭土地應有部分二分之一，有土地登記謄本一份附卷可證。按每宗耕地分割後每
    人所有面積未達零點二五公頃者，不得分割。但有下列情形之一者，不在此限︰
    (一)因購置毗鄰耕地而與其耕地合併者，得為分割合併；同一所有權人之二宗以上
    毗鄰耕地，土地宗數未增加者，得為分割合併。(二)二部分依法變更為非耕地使用
    者，其依法變更部分及共有分管之未變更部分，得為分割。(三)本條例中華民國八
    十九年一月四日修正施行後所繼承之耕地，得分割為單獨所有。(四)本條例中華民
    國八十九年一月四日修正施行前之共有耕地，得分割為單獨所有。(五)耕地三七五
    租約，租佃雙方協議以分割方式終止租約者，得分割為租佃雙方單獨所有。(六)非
    農地重劃地區，變更為農水路使用者。(七)其他因執行土地政策、農業政策或配合
    國家重大建設之需要，經中央主管機關專案核准者，得為分割，農業發展條例第
    十六條定有明文。又依農業發展條例第十六條第三款及第四款辦理共有耕地分割
    為單獨所有者，應先取得共有人之協議或經法院之確定判決。分割後之宗數不得
    超過共有人人數，農業發展條例施行細則第十條定亦明文。據此，原告雖得請求
    就系爭土地為裁判分割，惟分割後土地之筆數如超過共有人人數時，應使分割後
    之土地面積均達到零點二五公頃以上，始符合農業發展條例防止耕地細分之精神
    。
四、查系爭土地之西側面臨道路，如附圖三所示甲、丙、丁部分現由被告種植蓮霧，
    其餘乙部分則由原告種植檳榔。甲、丁部分土地上各有被告所有之抽水機一座，
    乙部分土地上則有原告所有之抽水機一座等情，業經本院會同地政機關至現場勘
    驗屬實，並製有勘驗筆錄及複丈成果圖（即附圖三）各一份附卷可稽。本院衡酌
    前開所述兩造使用土地之狀況，認附圖三乙部分面臨道路之一端，現由原告種植
    檳榔；丁部分則面臨道路，現為被告種植蓮霧，均屬土地利用價植較高之區域，
    為使分割後兩造均保有此部分之地上作物，並考量Ｃ部分大部分現為被告所使用
    ，及被告願繼承耕作土地最東側部分等情，認由被告取得附圖一所示之Ａ、Ｃ部
    分，原告取得附圖一所示Ｂ為適當。又Ｂ部分東、西兩端則應預留八公尺以上之
    通道以供原告相通，故應依附圖一所示分割方案而為分割。原告雖主張應依附圖
    二所示之分割方案而為分割云云，惟該分割方案將使被告分得之東側部分土地（
    距道路較遠部分）面積大幅增加，西側部分（臨道路部分）土地則大幅減少，對
    於分得ＢＣ部分之被告不盡公平，是原告前開主張自非可採。從而，原告請求就
    系爭土地為裁判分割，雖非無理由，惟應依附圖一所示分割方案，判決如主文所
    示。
據上論結，原告之訴為有理由，依民事訴訟法第七十八條，判決如主文。
中      華      民      國    九十二    年      八      月     十三     日
                                    臺灣屏東地方法院民事第一庭
~B審判長法官  羅心芳
~B法      官  許蓓雯
~B法      官  周群翔
右為正本係照原本作成。
如不服本判決，應於收受送達後二十日內向本院提出上訴書狀（均須按他造當事人之
人數附繕本）。
~B法院書記官  劉淑蓉
中      華      民      國    九十二    年      八      月    十三      日


司法院資訊處製作；財團法人民間司法改革基金會備份。
